臺灣新竹地方法院民事判決
                                    107年度重訴字第193號
原      告  陳泰鴻  

訴訟代理人  葉天昱律師
被      告  郭宏淋（即郭獅之繼承人）


            郭國燻（即郭獅之繼承人）

            郭榮福（即郭獅之繼承人）


            郭榮宗（兼郭獅之繼承人）

            曾郭秀鳳（即郭獅之繼承人）


            郭秀卿（即郭獅之繼承人）

            郭秀美（即郭獅之繼承人）

            郭金淵（即郭獅之繼承人）

            郭永富（即郭獅之繼承人）

            郭淑卿（即郭獅之繼承人）

            郭淑美（即郭獅之繼承人）

            郭秀麗（即郭獅之繼承人）

            郭崇欽（即郭獅之繼承人）


            曾誠夫  
            賀俊義  
            賀俊華  
            賀俊明  
兼上2 人共同
訴訟代理人  賀萬瑞  
被      告  郭進源  
訴訟代理人  林麗雲  
被      告  郭津鐘  
訴訟代理人  朱晨潔  
被      告  郭程    


            郭慶    
            蘇惠珍  
            游玉霞  
上2 人共同
訴訟代理人  郭亦志  
被      告  黃郭燕  
訴訟代理人  黃玉娟  
被      告  郭榮茶即郭皇成

            曾王金寶
            洪海瑞  
            陳素卿  
            洪正德  
            洪筱萍  
            洪維菣  
兼上6 人共同
訴訟代理人  洪翰典  
            洪入進  
被      告  彭鏡波  
            郭勲男  
            郭乾元  
            郭錦標  
            郭炳昌  
            林宛儀  
            林育鋒  
            林書臣  
上3 人共同
訴訟代理人  林萬福  
被      告  曾清旭  
兼訴訟代理
人          曾清龍  
被      告  曾清標  
            曾金枝  

            郭雅芳  
訴訟代理人  郭曾玉琴
參  加  人  台北富邦商業銀行股份有限公司
                      設臺北市○○區○○○路○段00號0、    0、0、0、0、00樓
法定代理人  程耀輝  
訴訟代理人  林宗賢  
            林憲龍  
參  加  人  黃玉齡  
受告知人    陳漢和  
            葉偉煌  
            莊育明  
上列當事人間分割共有物事件，本院於民國109 年11月9 日辯論
終結，判決如下：
    主  文
被告郭宏淋、郭國燻、郭榮福、郭榮宗、曾郭秀鳳、郭秀卿、郭
秀美、郭金淵、郭永富、郭淑卿、郭淑美、郭秀麗、郭崇欽應就
被繼承人郭獅所有坐落新竹縣○○市○○○段○○○段○○○○○○○○○○地號土
地應有部分各四十八分之六辦理繼承登記。
兩造共有如附表所示之土地應予變價分割，所得價金由兩造依附
表各筆土地所示應有部分比例分配之。
訴訟費用由兩造依附表「訴訟費用負擔比例」欄所示之比例負擔
。
    事實及理由
壹、程序方面
一、按不變更訴訟標的，而補充或更正事實上或法律上之陳述者
    ，非為訴之變更或追加，民事訴訟法法第255條第1項第2款
    、第5款及第256條分別定有明文。又裁判分割共有物，屬形
    成判決，法院定共有物之分割方法，固應斟酌當事人之聲明
    、共有物之性質、經濟效用及全體共有人之利益等，而本其
    自由裁量權為公平合理之分配，但並不受當事人聲明、主張
    或分管約定之拘束（最高法院93年度台上字第1797號判決意
    旨參照），是當事人主張之分割方案並非裁判分割共有物訴
    訟之訴訟標的，縱使變更分割方案，亦僅屬補充或更正事實
    上或法律上之陳述，而非訴之變更。查原告原起訴請求將兩
    造共有坐落新竹縣○○市○○○段○○○段0000○00000地號土地（下
    稱系爭土地）准予分割，分割方式如起訴狀訴之聲明及附圖
    所示，以原物分配於各共有人（見卷一第54頁及第90頁）。
    嗣於訴訟進行中，經本院於民國108年2月22日會同兩造勘驗
    系爭土地，並囑託新竹縣竹北地政事務所人員至現場測量後
    繪製土地複丈成果圖（見卷二第121頁，下稱附圖），原告
    乃依附圖更正其分割方案及訴之聲明（見卷二第130頁，下
    稱【甲案】），又迭經原告變更分割方案，最終確定主張如
    被告郭津鐘、蘇惠珍及游玉霞所提出之分割方案（見卷二第
    154頁附圖及第155至157頁附表，下稱【乙案】）。經核原
    告此部分關於分割方案之更正，僅為補充或更正事實上或法
    律上之陳述，非屬訴訟標的之追加、變更。
二、按當事人得於訴訟繫屬中，將訴訟告知於因自己敗訴而有法
    律上利害關係之第三人；訴訟之結果，於第三人有法律上利
    害關係者，法院得於第一審或第二審言詞辯論終結前相當時
    期，將訴訟事件及進行程度以書面通知該第三人；就兩造之
    訴訟有法律上利害關係之第三人，為輔助一造起見，於該訴
    訟繫屬中，得為參加，民事訴訟法第65條第1 項、第67條之
    1 、第58條第1 項分別定有明文。經查，系爭69-4地號土地
    登記有抵押權人台北富邦商業銀行股份有限公司（下稱台北
    富邦銀行）、抵押權人陳漢和、最高限額抵押權人黃玉齡，
    系爭69-11地號土地登記有抵押權人台北富邦銀行、抵押權
    人陳漢和、抵押權人葉偉煌、最高限額抵押權人莊育明，則
    本件原告請求判決分割系爭土地，對於上開普通及最高限額
    抵押權人自有法律上之利害關係，爰對渠等為訴訟告知，分
    別經黃玉齡及台北富邦銀行具狀聲明參加訴訟（見卷一第20
    4及205頁），於法並無不合，應予准許，至其他受訴訟告知
    人陳漢和、葉偉煌及莊育明，均未聲明參加本件訴訟。
三、本件被告經合法通知，除郭榮宗、賀俊義、郭津鐘、郭慶、
    郭榮茶即郭皇成（以下逕稱郭榮茶）、洪翰典、曾王金寶、
    洪海瑞、陳素卿、洪正德、洪筱萍、洪維菣、林育鋒、林書
    臣、林宛儀等人外，均未於最後言詞辯論期日到場，核無民
    事訴訟法第386條所列各款情形，爰依原告之聲請，由其一
    造辯論而為判決。
貳、實體方面
一、原告主張：
　　坐落新竹縣○○市○○○段○○○段0000○00000地號土地為兩造所共
    有，應有部分如附表應有部分比例所示，兩造對該土地並未
    約定分管或不分割之期限，且依法律及物之使用目的均無不
    能分割之情，然未能達成分割協議，且因系爭二筆土地相鄰
    、共有人部分相同，均為山坡地保育區、使用類別為農牧用
    地，原告應有部分原為法務部行政執行署新竹分署查封之登
    記，亦已塗銷，爰依民法第823條、第824條規定，請求裁判
    合併分割系爭土地。又系爭土地原登記共有人中之郭獅已於
    39年9月28日死亡，其繼承郭宏淋、郭國燻、郭榮福、郭榮
    宗、曾郭秀鳳、郭秀卿、郭秀美、郭金淵、郭永富、郭淑卿
    、郭淑美、郭秀麗、郭崇欽等13人（下稱郭宏淋等13人）均
    未辦理繼承登記，併請求上開繼承人就郭獅所遺系爭土地應
    有部分辦理繼承登記。並聲明：㈠被告郭宏淋等13人應就被
    繼承人郭獅所有系爭土地應有部分48分之6辦理繼承登記。㈡
    兩造共有系爭土地准予合併分割，分割方法如乙案所示（即
    本院卷二第154頁附圖及第155至157頁附表所示方案）。
二、被告答辯：
　㈠賀萬瑞、曾誠夫、賀俊華、賀俊義、賀俊明、曾清旭、曾清
    龍、曾金枝、洪翰典、洪入進、曾王金寶、洪海瑞、陳素卿
    、洪正德、洪筱萍、洪維菣（前列8人合稱洪翰典等8人）：
    同意原告甲案。惟曾清旭、曾清龍、曾誠夫、賀俊義、賀俊
    華於109年7月13日當庭表示同意變價分割。
　㈡郭津鐘、蘇惠珍、游玉霞（下稱郭津鐘等3人）：不同意甲案
    ，並提出乙案。若採甲案將系爭土地合併分割後，三人各自
    分得之P、O、N部分均為狹長形土地，僅有短邊、單邊臨路
    ，於使用及對外聯絡上均極不便，將嚴重減損土地之經濟上
    效用，故被告3人同意就乙案附圖所示M部分、面積8447平方
    公尺土地維持共有關係。嗣被告3人再於108年6月11日當庭
    表示同意在乙案所示M部分南方底端保留道路讓賀家通行，
    惟該道路部分應由賀家單獨所有，且M、N間之分割線須往右
    即東方挪移，以填補該道路面積之損失等語。
　㈢郭進源、黃郭燕、郭雅芳：不同意甲案。郭雅芳表示所分得
    之甲案B部分有郭家的祖墳，所以希望B、C、D分成一塊維持
    共有，而郭進源希望分得該B部分。
　㈣郭榮宗：就其單獨之應有部分，希望將郭氏老家即門牌為竹
    北市○○街000○000號房屋之土地分歸其所有；至其共同繼承
    郭獅之應有部分，希望分得圍繞上開郭氏老家之土地。其持
    有系爭土地最多應有部分，不同意變價分割。
　㈤郭榮茶：不同意甲案及乙案，上輩先祖就系爭土地已依六大
    房有分管協定，故應依此協定分割（如卷二第256頁之附圖
    及第257、258頁之附表），並聲明原告之訴駁回。惟嗣後當
    庭表示因系爭土地高低落差大，難以分割，同意以變價方式
    分割。
  ㈥林育鋒、林書臣、林宛儀：同意合併分割。
　㈦郭慶於109年4月28日當庭表示無意見。
　㈧其餘被告則未於言詞辯論期日到場或未提出書狀作何聲明或
    陳述。
三、參加人則以：
　　黃玉齡表示因系爭二筆土地之抵押權人不同，若合併分割將
    損及抵押權順序及優先受償金額，故不同意本件分割；惟嗣
    後當庭同意採變價分割。台北富邦銀行亦同意採變價分割。
四、得心證之理由：
　㈠按繼承人自繼承開始時，除本法另有規定外，承受被繼承人
    財產上之一切權利、義務。但權利、義務專屬於被繼承人本
    身者，不在此限，民法第1148條第1項定有明文；又按分割
    共有物乃直接對共有物之權利有所變動，性質上屬處分行為
    ，故共有不動產之共有人中有已死亡者，依民法第759條規
    定，其繼承人，自非先經繼承登記，不得訴請分割共有物，
    而於該繼承人為被告之情形，為求訴訟之經濟，原告可就請
    求繼承登記及分割共有物之訴一併提起，即以一訴請求該死
    亡共有人之繼承人辦理繼承登記並請求該繼承人於辦理繼承
    登記後，與原告及其餘共有人分割共有之不動產（最高法院
    68年第13次民事庭會議決議（二）、70年第2 次民事庭會議
    決議（二）、69年台上字第1134號判例要旨參照）。經查，
    系爭土地原共有人郭獅已於本件原告起訴前之39 年9月28日
    死亡，而其繼承人為郭宏淋、郭國燻、郭榮福、郭榮宗、曾
    郭秀鳳、郭秀卿、郭秀美、郭金淵、郭永富、郭淑卿、郭淑
    美、郭秀麗、郭崇欽，惟迄未就被繼承人郭獅所有系爭土地
    應有部分48分之6 辦理繼承登記等情，業據原告提出系爭土
    地登記第一類謄本、繼承系統表、戶籍謄本資料為憑（見卷
    一第60至86頁、第91至155頁），復經本院查詢無任何繼承
    人聲明拋棄繼承，亦有本院民事紀錄科查詢表可稽（見卷一
    第168至170頁），則原告請求被告郭宏淋等13人就被繼承人
    郭獅所遺系爭土地應有部分48分之6辦理繼承登記，揆之前
    揭說明，於法並無不合，應予准許。
  ㈡次按各共有人，除法令另有規定外，得隨時請求分割共有物
    。但因物之使用目的不能分割或契約訂有不分割之期限者，
    不在此限；共有物之分割，依共有人協議之方法行之。分割
    之方法不能協議決定，或於協議決定後因消滅時效完成經共
    有人拒絕履行者，法院得因任何共有人之請求，為裁判分割
    ，民法第823條第1項、第824條第1項、第2項分別定有明文
    。查系爭土地為兩造所共有，應有部分各如附表所示，已有
    土地登記謄本資料可參，而系爭土地並無不能分割之情形，
    共有人間亦無不分割之協議，惟兩造卻無法協議分割系爭土
    地等情，業據原告陳明且為到庭被告所不爭執，堪認兩造確
    有就共有物分割方法無法達成協議情事，依首揭規定，原告
    提起本件訴訟請求判決分割共有物即系爭土地，即屬有據。
  ㈢再按共有物之分割，依共有人協議之方法行之；分割之方法
    不能協議決定，或於協議後因消滅時效完成經共有人拒絕履
    行者，法院得因任何共有人之請求，命為下列分配：一、以
    原物分配於各共有人，但各共有人均受原物之分配顯有困難
    者，得將原物分配於部分共有人。二、原物分配顯有困難時
    ，得變賣共有物，以價金分配於各共有人；或以原物之一部
    分分配於各共有人，他部分變賣，以價金分配於各共有人；
    以原物分配時，如共有人中有未受分配，或不能按其應有部
    分受分配者，得以金錢補償之，民法第824 條第1 至3 項分
    別定有明文。另按定共有物分割之方法，固可由法院自由裁
    量，但仍應斟酌各共有人之意願、共有物之性質、價格、分
    割前之使用狀態、經濟效用、分得部分之利用價值及全體共
    有人之利益等有關情狀，定一適當公平之方法以為分割。又
    分割共有物，以消滅共有關係為目的，法院裁判分割共有物
    土地時，除因該土地內部分土地之使用目的不能分割或部分
    共有人仍願維持其共有關係，應就該部分土地不予分割或准
    該部分共有人成立新共有關係外，應將土地分配於各共有人
    單獨所有。（最高法院96年度台上字第108 號判決要旨參照
    ）。經查：
　1.系爭二筆土地之使用分區為山坡地保育區，使用地類別為農
    牧用地；69-4地號土地面積有89,092平方公尺，其上有門牌
    號碼竹北市○○街000號及718號之一層樓磚造平房，現分別由
    被告郭榮福使用716號、訴外人李振文承租使用718號，另尚
    有洪翰典等8人祖先之塔位及墳墓各1座，如附圖標示墓3及
    墓4所示；69-11地號土地面積有14,991平方公尺，其上有郭
    雅芳、郭進源、曾金枝等人之祖先塔位，如附圖標示墓1所
    示等情，有土地登記謄本、本院於108年2月22日會同兩造勘
    驗現場並製有勘驗筆錄、現場照片附卷可稽，而郭榮宗及郭
    雅芳亦曾就墓地或塔位所在土地之分配表達意見如上；再系
    爭土地「山坡地，地形南北走向，其土地上有山溝，南面臨
    尚義路往上至北面懸壁，相差坡度有45度之大，且經上輩先
    祖依六大房早有分管協定，…懸壁其上又有日據時期設置之
    防空洞，無法耕作」等情，為郭榮茶答辯狀所陳（見卷二第
    253頁）；賀萬瑞亦稱其家族（尚包括曾誠夫、賀俊華、賀
    俊義、賀俊明、曾清龍、曾清旭及曾清標等人）早期購買系
    爭土地時，賣方已有表明可使用範圍，故於該土地上種植農
    作物多年，目前有果樹、竹筍與桂竹等農作物（見卷一第21
    4頁），可見系爭土地地勢崎嶇、地貌及使用情形複雜，欲
    兼顧使用現況、利用價值與共有人間之公平而為分割，顯非
    容易。
　2.又本件兩造所提出之分割方案，尤其系爭69-4地號部分，共
    有人間意見分歧且前後主張不一。就原告而言，初始提出甲
    案分割方法，復於109年4月23日提出另一分割方案（見卷二
    第273頁），末又於109年7月13日當庭提出書狀表示同意郭
    津鐘等3人所提出之乙案分割方法，並將上開109年4月23日
    方案列為備案（見卷四第11頁）。至被告部分，除郭津鐘等
    3人之乙案外，洪翰典等8人曾提出部分土地之分割方案（見
    卷一第182頁），賀萬瑞及郭榮茶亦曾分別提出方割方案（
    見卷一第215頁及卷二第256頁），迄至本院109年7月13日言
    詞辯論期日，到場之賀萬瑞、曾誠夫、賀俊華、賀俊義、賀
    俊明、林育鋒、林書臣、林宛儀及郭榮茶等人均表示同意採
    變價方式分割。甚且原告亦於109年4月28日當庭表示如果不
    能合併分割，主張系爭69-11地號土地變價，系爭69-4地號
    土地則另提方案等語，惟未見原告有其他方案提出供審酌。
    綜上，本件原告先後主張數個分割方案，被告方面亦有多人
    提出不同方案，或先後有不相同之主張，履經協調仍未能獲
    得共識，尤以共有人間就系爭69-4地號土地之使用利益更難
    期取得衡平，是本件無論採取何種方案之分割方法，均無法
    兼顧共有人間之公平性，顯不適宜將系爭土地以原物分配方
    式分割予各共有人。
  3.至若將系爭土地原物分配予部分共有人，則受分配之共有人
    ，依民法第824條第3項規定，對於未受分配或不能按其應有
    部分受分配之共有人，應予金錢補償。然各共有人對於金錢
    補償之標準或有不同，且受分配之共有人亦未必有資力以金
    錢補償其他共有人，本件兩造復均未表明願佐以金錢補償之
    方式分割，故兼採原物分割及金錢補償之分割方式亦非妥適
    。
  4.反觀共有人賀萬瑞、曾誠夫、賀俊華、賀俊義、賀俊明、林
    育鋒、林書臣、林宛儀及郭榮茶等人均已表示同意變價分割
    ，若採之，因民法第824條第7項明定：「變賣共有物時，除
    買受人為共有人外，共有人有依相同條件優先承買之權，有
    二人以上願優先承買者，以抽籤定之。」，核其立法理由，
    乃共有物變價分割之裁判係賦予各共有人變賣共有物，分配
    價金之權利，故於變價分配之執行程序，為使共有人仍能繼
    續其投資規劃，維持共有物之經濟效益，並兼顧共有人對共
    有物之特殊感情，爰增訂變價分配時，共有人有依相同條件
    優先承買之權。準此，第三人及各共有人皆可應買整筆土地
    ，經良性公平競價之結果，各共有人能分配之金額增加，反
    較有利各共有人，且兩造或其他第三人參與競標，則取得之
    土地面積將更大更為完整，就當事人而言，能享受之利益更
    大，系爭土地亦可發揮更大之經濟效用。從而，本院斟酌系
    爭土地面積、地形、客觀情狀、經濟價值及各共有人之意願
    等一切情狀，認為如變價分割，較能兼顧各共有人之利益，
    且拍賣所得價金依原共有人應有部分比例分受，對各共有人
    亦無任何不利益，是認以變價分割系爭土地為宜。
  ㈣至系爭土地為共有人部分相同之相鄰土地，惟因共有人郭程
    及郭榮茶之應有部分分別有他項權利之設定、原告陳泰鴻之
    應有部分有法務部行政執行署新竹分署之查封登記，而有得
    否「合併分割」之爭議乙節。固據新竹縣竹北地政事務所10
    8年8月27日北地所測字第1082300526號函稱，依土地法施行
    法第19條之1規定，兩宗以上之土地如已設定不同種類之他
    項權利，或經法院查封、假扣押、假處分或破產之登記者，
    不得合併（見卷二第211頁）；復經內政部109年3月24日台
    內地字第1090271424號函覆本院，普通抵押權與最高限額抵
    押權應非屬上開土地法施行法所稱之不同種類之他項權利，
    及該條所指法院查封應包含法務部行政執行署等語（見卷二
    第244及245頁）；且查原告所有系爭土地應有部分經行政執
    行署新竹分署查封之登記，業於109年6月11日塗銷等情。然
    因系爭土地經本院審酌後既採行變價方式分割，已如前述，
    則兩造關於系爭土地有無上開土地法施行法第19條之1所定
    不得合併分割情形之爭執與主張，即已無審認之必要，附此
    敘明。
五、綜上所述，原告依民法第823 條第1 項前段、第824 條第2
    項之規定，訴請裁判分割兩造共有之系爭土地，洵屬有據，
    應予准許，並由本院依職權酌定予以變價分割，變賣所得價
    金各按附表所示應有部分比例分配之。另原告依民法及最高
    法院見解，併請求被告郭宏淋等13人就被繼承人郭獅所有系
    爭土地應有部分各48分之6辦理繼承登記，亦有理由，應予
    准許。
六、本件事證已臻明確，兩造其餘攻擊防禦方法及所提證據，經
    審酌後，認與判決結果不生影響，爰不一一論列，附此敘明
    。
七、末按因共有物分割、經界或其他性質上類似事件涉訟，由敗
    訴當事人負擔訴訟費用顯失公平者，法院得酌量情形，命勝
    訴之當事人負擔其一部，民事訴訟法第80條之1定有明文。
    查本件分割共有物之訴，為形式之形成訴訟，法院不受原告
    聲明分割方案之拘束，如准予裁判分割，原告之訴即有理由
    ，自無敗訴之問題，且兩造均因本件裁判分割而同霑利益，
    故本院認於裁判分割共有物訴訟，而法院准予分割，原告之
    訴為有理由時，仍應由兩造分別依附表所示系爭土地應有部
    分，酌量比例分擔訴訟費用較符公平原則，爰諭知訴訟費用
    之負擔如主文第3項所示。
八、訴訟費用負擔之依據：民事訴訟法第80條之1 。　
中　　華　　民　　國　 109　　年　　12　　月　　23　　日
                  民事第二庭    法　官  彭淑苑
以上正本係照原本作成。
如對本判決上訴，須於判決送達後 20 日內向本院提出上訴狀。
如委任律師提起上訴者，應一併繳納上訴審裁判費。
中　　華　　民　　國　　109 　年　　12　　月　　24　　日
　　　　　　　　　              書記官  林琬茹
附表